臺灣士林地方法院民事判決　　　　　　　95年度訴字第1029號
原　　　告　甲○○
訴訟代理人　梁治律師
被　　　告　乙○○
訴訟代理人　丙○○
上列當事人間清償債務事件，本院於中華民國96年5月3日言詞辯
論終結，判決如下：
    主  文
被告應給付原告新台幣貳佰壹拾玖萬陸仟壹佰肆拾捌元，及自民
國九十五年九月二日起至清償日止，按年息百分之五計算之利息
。
訴訟費用新台幣貳萬捌仟壹佰貳拾陸元由被告負擔。
    事實及理由
甲、程序方面：
    按「訴狀送達後，原告不得將原訴變更或追加他訴，但有下
    列情形之一者，不在此限：三擴張或減縮應受判決事項之聲
    明者。」，民事訴訟法第255 條第1 項第3 款定有明文。查
    本件原告起訴時訴之聲明為：「被告應給付原告新台幣（下
    同）2,730,440 元，及自支付命令送達翌日起至清償日止，
    按年息百分之五計算之利息。」原告嗣於民國96年1 月4 日
    具狀將訴之聲明變更為：「被告應給付原告2,196,148 元，
    及自支付命令送達翌日起至清償日止，按年息百分之五計算
    之利息。」核其變更顯係減縮應受判決事項之聲明，揆諸前
    開法條規定，自應予准許。
乙、實體方面：
一、原告起訴主張：被告於87年11月20日與原告協議共組豐園音
    響有限公司（下稱豐園公司），約定由原告擔任豐園公司之
    名義負責人，被告負責實際業務之推廣與接洽，並以被告為
    債務人，由原告提供其所有座落台北市○○○路○ 段248 號
    11樓之房地（下稱系爭房地）作擔保，向訴外人即香港商香
    港上海匯豐銀行股份有限公司（下稱匯豐銀行）貸款新台幣
    （下同）500 萬元，作為豐園公司營運資金周轉使用，兩造
    並同時簽立借貸協議書（原證1 ，本院卷第11頁）。依借貸
    協議書第4 條第2 項第2 款（B） 之約定：乙方（即被告）
    負責於五年內償還銀行貸款，每期應繳納付103,436 元。然
    被告僅繳付部分本息後，即未再繳納，經匯豐銀行持兩造所
    簽發之本票向台灣台北地方法院聲請本票准予強制執行之裁
    定，原告為保全系爭房地，遂於92年4 月18日代被告清償積
    欠匯豐銀行之金額2,730,440 元，上開金額扣除原告於台灣
    板橋地方法院91年度執字第15778 號強制執行事件受分配之
    抵押債權534,292 元後，爰依協議書第9 條請求被告如數給
    付等語。並聲明：被告應給付原告2,196,148 元及自支付命
    令送達翌日起至清償日止，按年息百分之五計算之利息。
二、被告則以：原告於刑事附帶民事訴訟所提出之同一請求，業
    經台灣高等法院判決駁回。兩造簽立之借貸協議書並未載明
    豐園公司向匯豐銀行貸款應由被告一人歸還。向匯豐銀行所
    借貸款，均供豐園公司使用，之後之貸款也是由豐園公司支
    付。被告就豐園公司支出資比例為百分之二十，原告向匯豐
    銀行清償系爭房地設定抵押之債權金額2,730,440 元，被告
    僅需負擔其中546,088 元。而原告已在台灣板橋地方法院91
    年度執字第15778 號強制執行事件中，就被告依借貸協議書
    所提供之擔保物所拍賣之價金，受分配抵押債權之金額534,
    292 元，自不得再向被告請求等語。並聲明：駁回原告之訴
    。
三、兩造不爭執之事實：
  (一)借貸協議書第4 條第2 項第2 款（B） 約定：乙方（即被告
    ）每期應繳納本息103,436 元。第9 條約定：乙方如有違約
    ，甲方（即原告）得不經催告，逕行終止本合約並得要求乙
    方一次清償借款，及辦理塗銷匯豐銀行之貸款抵押設定。有
    原證1 之借貸協議書附卷可參（本院卷第13頁、第14頁、第
    16頁）。
  (二)原告提供系爭房地作擔保，由兩造向匯豐銀行貸款500 萬元
    ，並設定抵押權（本院卷第60頁至第72頁），之後被告僅繳
    付部分積欠匯豐銀行之本息後，即未再繳納，經匯豐銀行向
    法院聲請本票准予強制執行之裁定，原告為保全系爭房地，
    遂於92年4 月18日代被告清償積欠匯豐銀行之金額2,730,44
    0 元。匯豐銀行並於92年4 月21日出具抵押權塗銷同意書，
    有原證3 之抵押權設定契約書、原證4 台灣台北地方法院91
    年度票字第10336 號裁定、原證5 匯款回條聯在卷可佐（本
    院卷第20頁至第24頁）。
  (三)原告於台灣板橋地方法院91年度執字第15778 號強制執行事
    件受分配之抵押債權金額為534,292 元，有該院製作之分配
    表附卷（本院卷第35頁）。
  (四)原告以被告涉嫌背信所提出之告訴，雖經檢察官提起公訴，
    但經台灣台北地方法院95年度易字第354 號判決無罪，經檢
    察官提起上訴，台灣高等法院95年度上易字第829 號駁回檢
    察官之上訴（本院卷第39頁至第40頁背面、第37頁至第38頁
    背面）。
  (五)豐園公司出資額為1,000 萬元，原告出資700 萬元，占百分
    之七十、被告出資200 萬元，占百分之二十，有豐園公司之
    設立登記事項卡附卷可參（本院卷第84頁）。
  (六)被告之父陳傳興於91年5 月29日簽立切結書表示共積欠原告
    之660 萬元（本金及匯豐銀行貸款），承諾會分期償還給原
    告。（見台灣台北地方法院台北簡易庭92度北簡字第16233
    號卷第110 頁）
四、整理兩造之爭點：
    原告依借貸協議書第9 條請求被告給付原告向匯豐銀行清償
    系爭房地設定抵押之債權金額2,196,148 元及遲延利息，有
    無理由？
五、得心證之理由：
  (一)按「解釋契約，固須探求當事人立約時之真意，不能拘泥於
    契約之文字，但契約文字業已表示當事人真意，無須別事探
    求者，即不得反捨契約文字而更為曲解。」最高法院17年上
    字第1118號判例可以參照。又契約成立後，債務人有依契約
    內容而為履行之義務。另主張常態事實者，就其事實無庸舉
    證，主張變態事者，應就變態事實負舉證義務，此為舉證責
    任分配原則。
  (二)本件被告固辯稱：借貸協議書並未載明向匯豐銀行貸款應由
    被告一人歸還云云，然為原告所否認。經查，兩造簽立之借
    貸協議書第4 條第2 項第2 款（銀行貸款部分之償還方式）
    （A） 約定：「貸款金額為新台幣500 萬元，貸得之金額提
    供豐園公司使用，由乙方（即被告）負責依計畫5 年內償還
    之。」；（B） 並載明：「60期本金為每期69,608元，銀行
    貸款利率為（8.85％），每期應繳利息金額33,828元，總計
    為每期應繳納金額為103,436 元，銀行貸款10年期，由乙方
    （即被告）負責5 年內清償完畢，‧‧」等語（見本院卷第
    13頁），從上開借貸協議書之內容，已明確表示向匯豐銀行
    借款500 萬元，兩造已約定應由被告負責在5 年內清償完畢
    。被告如主張上開文字之意思並非其字面之意思，自應就此
    部分變態之事實，負舉證責任。再參酌本院提示另案即台灣
    台北地方法院台北簡易庭92度北簡字第16233 號卷第110 頁
    之切結書：「立書人陳傳興共積欠原告6,600,000 元（本金
    及匯豐銀行貸款），承諾會分期償還給原告」之內容，詢問
    被告訴訟代理人當初為何要簽該切結書，據被告訴訟代理人
    陳稱：「這上面是我簽名，因為原告要我負連帶保證‧‧」
    等語（見96年1 月24日言詞辯論筆錄，本院卷第105 頁），
    衡諸一般常情，若被告依借貸協議書並無義務償還上開積欠
    匯豐銀行之貸款，則被告之訴訟代理人（即被告之父）焉有
    願意簽立上開切結書表示要負高達660 萬元之連帶保證責任
    呢？從而，仍應認兩造於簽立借貸協議書時，已有約定向匯
    豐銀行借款500 萬元，應由被告負責在5 年內清償完畢，此
    為被告依借貸協議書第4 條第2 項第2 款（B） 之約定應負
    之契約義務。
  (三)至於被告另辯稱：原告於刑事附帶民事訴訟所提出之同一請
    求，業經台灣高等法院判決駁回。向匯豐銀行所借貸款，均
    供豐園公司使用，之後之貸款也是由豐園公司支付。被告就
    豐園公司支出資比例為百分之二十，原告向匯豐銀行清償系
    爭房地設定抵押之債權金額2,730,440 元，被告僅需負擔其
    中546,088 元云云。然查，關於原告於刑事附帶民事訴訟對
    於被告所提出之同一請求，經台灣高等法院判決駁回之原因
    ，是因為被告被訴背信案件，台灣台北地方法院95年度易字
    第354 號判決諭知無罪，經檢察官提起上訴，台灣高等法院
    95年度上易字第829 號駁回檢察官之上訴（見本院卷第36頁
    ），與本件之起訴認定之事實無涉。次查，被告對於匯豐銀
    行之500 萬元貸款，依借貸協議書第4 條第2 項第2 款（B
    ）之約定，應負責在5 年內清償完畢，已如上述。且上開借
    貸協議書亦無就匯豐銀行之貸款本息應由豐園公司支付之約
    定，或是就被告應負之上開償還義務，有任何以豐園公司支
    出資比例作為清償之限度，故被告上開所辯，均不足採信。
  (四)次按借貸協議書第9 條約定：「乙方如有違約，甲方（即原
    告）得不經催告，逕行終止本合約並得要求乙方一次清償借
    款，及辦理塗銷匯豐銀行之貸款抵押設定。」（本院卷第16
    頁），而借貸協議書所載向匯豐銀行借款500 萬元，依借貸
    協議書第4 條第2 項第2 款（B） 之約定，應由被告負責在
    5 年內清償完畢，此為被告之契約義務。經查，兩造均不爭
    執被告僅繳付部分積欠匯豐銀行之本息後，即未再繳納，經
    匯豐銀行向法院聲請本票准予強制執行之裁定，原告為保全
    系爭房地，遂於92年4 月18日代被告清償積欠匯豐銀行之金
    額2,730,440 元。以及原告於台灣板橋地方法院91年度執字
    第15778 號強制執行事件受分配之抵押債權金額為534,292
    元等情。被告上開僅繳付部分積欠匯豐銀行之本息後，即未
    再繳納之事實，已違反借貸協議書第4 條第2 項第2 款（B
    ）之約定，自屬違約。故原告依借貸協議書第9 條請求被告
    給付2,196,148 元（0000000-000000）及法定遲延利息，即
    有理由。
六、綜上所述，原告提供系爭房地作擔保，由兩造向匯豐銀行貸
    款500 萬元，依借貸協議書第4 條第2 項第2 款（B） 之約
    定，應由被告負責在5 年內清償完畢。然被告僅繳付部分積
    欠匯豐銀行之本息後，即未再繳納，即屬違約。嗣經原告於
    92年4 月18日清償上開積欠匯豐銀行之金額2,730,440 元，
    原告自得依借貸協議書第9 條請求被告一次清償。而上開金
    額扣除原告於台灣板橋地方法院91年度執字第15778 號強制
    執行事件受分配之抵押債權534,292 元後，原告依借貸協議
    書第9 條請求被告一次清償2,196,148 元，及自支付命令送
    達翌日（即95年9 月2 日）起至清償日止，按年息百分之五
    計算之法定遲延利息，即屬有據，應予准許。
七、原告支出支付命令聲請費1,000 元及補繳之裁判費27,126元
    ，則本件第一審之訴訟費用合計為28,126元。
八、本件為判決基礎之事證已臻明確，兩造其餘攻擊防禦及立證
    方法，核於判決結果不生影響，毋庸一一論述，附此敘明。
九、據上論結：本件原告之訴為有理由，依民事訴訟法第78條、
    第87條第1 項，判決如主文。
中　　華　　民　　國　　96　　年　　5 　　月　　25　　日
                  民事第二庭  法  官  林政佑
以上正本證明與原本無異。
如對本判決上訴須於判決送達後20日內向本院提出上訴狀。
中　　華　　民　　國　　96　　年　　5 　　月　　29　　日
                              書記官  楊錫芬
